【裁判字號】    97,消債更,503
【裁判日期】    980331
【裁判案由】    更生
【裁判全文】
臺灣桃園地方法院民事裁定           97年度消債更字第503號
聲  請  人
即  債務人  甲○○
上列當事人因消費者債務清理事件，聲請更生，本院裁定如下：
    主    文
聲請駁回。
聲請費用由聲請人負擔。
    理    由
一、本件聲請意旨略以：聲請人前曾依金融主管機關協調成立之
    「中華民國銀行公會會員辦理消費金融案件無擔保債務協商
    機制」與最大債權銀行安泰銀行於民國95年11月間成立協商
    ，當時協商條件為每月清償新台幣（下同）10,886元（分80
    期，利率0%），但因協商當時並未納入花旗銀行之債權（依
    財團法人金融聯合徵信中心資料所示，花旗銀行實為最大債
    權銀行），以致聲請人除上開協商債務金額外，尚需支付與
    花旗銀行之協商款項每月9,681 元，合計達20,567元，扣除
    聲請人95、96年度每月平均所得薪資23,972元後，幾無剩餘
    ，更遑論聲請人已於96年7 月16日離婚，尚需扶養中度智能
    障礙之次子，且於96年9 月21日被迫離職，實有不可歸責於
    己之事由。聲請人之無擔保或無優先權債務總額未逾1,200
    萬元，復未經法院裁定開始清算程序或宣告破產，且非聲請
    人主觀惡意，實係客觀上具有上述不可歸責事由存在，爰依
    法聲請更生等語，並提出聲請人95、96年度綜合所得稅各類
    所得資料清單、財產歸屬資料清單、財團法人聯合徵信中心
    查詢資料等各1 份為證。
二、按債務人與金融機構協商成立者，不得聲請更生或清算，但
    因不可歸責於己之事由，致履行顯有重大困難者，不在此限
    ；本條例施行前，債務人依金融主管機關協調成立之中華民
    國銀行公會會員，辦理消費金融案件無擔保債務協商機制與
    金融機構成立之協商，準用前項之規定，消費者債務清理條
    例第151 條第5 項、第6 項分別定有明文。又聲請更生或清
    算不合程式或不備其他要件者，法院應以裁定駁回之，但其
    情形可以補正者，法院應定期間先命補正，同條例第8 條亦
    定有明文。次按依債務人與金融機構協商成立者，除非因不
    可歸責於己之事由，致履行顯有重大困難，否則不得聲請更
    生或清算，消費者債務清理條例第151 條第5 項規定意旨甚
    明。是債務清償方案成立後，固由債務人按其條件履行，惟
    需於其後發生情事變更，在清償期間收入或收益不如預期，
    致該方案履行困難甚或履行不能，因不可歸責於己，始能聲
    請更生或清算。此項規定旨在避免債務人任意毀諾已成立之
    協商，濫用更生或清算之裁判上債務清理程序，蓋以債務清
    償方案係經當事人行使程序選擇權所為之債務清理契約，債
    務人應受該成立之協議所拘束。債務人既已與金融機構協商
    成立，如認該協商方案履行有其他不適當情形，自仍應再循
    協商途徑謀求解決。復按，消費者債務清理條例立法意旨，
    乃在幫助陷於經濟上困境之債務人，得藉由更生或清算程序
    ，走出經濟困境，避免走向絕路，實現憲法所保障之生命權
    ，其並非在幫助債務人保持其舊有之生活水平，或幫助債務
    人履行其法定扶養義務。因此在考量所謂之「生活必要性支
    出」，自以維持一般人最低生活水平所需為準，而在扶養費
    支出之考量，亦應以實際上確有受扶養必要之支出為準，其
    與法定扶養義務自當有所區別，茲先敘明。
三、經查：
(一)、聲請人平均每月收入約23,972元之事實，業據聲請人提出薪
    資轉帳存摺及財政部國稅局95年、96年綜合所得稅各類所得
    資料清單在卷可參，堪可採信。此外，聲請人之前夫應於離
    婚判決確定日即96年7 月16日起至未成年子乙○○（78 年
    10月23日出生）、丙○○（80年3 月15日出生）成年止，按
    月於每月1 日前給付未成年子乙○○扶養費6,000 元、丙○
    ○扶養費10,000元等事實，亦據聲請人提出本院95年度婚字
    第1025號判決及確定證明書在卷可察，亦堪採信。聲請人於
    本院97年10月29日訊問期日另陳稱，其長子乙○○目前每月
    收入10,000元至20,000元；其次子丙○○因身心障礙，而每
    月領有身障補助4,000 元，並提出身障補助匯款帳戶存摺影
    本為憑，均堪信屬實。
(二)、聲請人所陳報之每月各項支出，固據其提出部分單據為佐，
    惟本院分項論析如下：
１、聲請人個人生活費5,100 元：就此費用部分，未據聲請人提
    出相關單據為憑，依行政院所公布之每人每月平均最低生活
    支出9,829 元，故聲請人主張伊每月生活費為5,100 元，尚
    屬合理。
２、長子乙○○助學貸款5,000 元：聲請人於97年12月4 日具狀
    陳報該助學貸款費用業於97年6 月付清，故不予列計。
３、二名子女膳食費，每月由聲請人負擔200 元：就此費用部分
    ，聲請人於聲請狀陳稱2 名子女每月膳食費共計10,200 元
    ，其中10,000元由長子乙○○負擔，是其此部分支出，尚堪
    採信。
４、次子丙○○扶養費每月5,000 元：就此部分費用，除未據聲
    請人提出計算方式、相關單據外，聲請人亦未補呈說明該扶
    養費用是否與前開膳食費、生活費等支出重複計算。惟審酌
    聲請人次子丙○○因有中度智能障礙，照料支出上必然較為
    繁雜而需較多費用，故認此部分之支出為必要且金額尚屬合
    理。
５、水電瓦斯費用每月3,000 元：就此費用部分，固據聲請人提
    出電費單據為憑，然本院認此費用部分應為上開生活費、扶
    養費所涵蓋，不應另計。
６、生活日用品每月5,000 元：就此費用部分，固據聲請人提出
    部分發票為憑，然本院認此費用部分應為上開生活費、扶養
    費所涵蓋，不應另計。
７、交通支出每月2,000 元：就此費用部分，固據聲請人提出部
    分加油發票為憑，然本院認此費用部分應為上開生活費所涵
    蓋，不應另計。
８、生活雜支每月4,981 元：就此費用部分，固據聲請人提出部
    分單據為憑，然本院認此費用部分應為上開生活費所涵蓋，
    不應另計。
９、綜上，即便以行政院所公布之每人每月平均最低生活支出9,
    829 元為計算（聲請人尚且主張其每月生活費僅5,100 元）
    ，本件聲請人每月必要支出為15,029元（計算式：9,829 元
    ＋200 元＋5,000 元＝15,029元）。聲請人每月平均收入約
    23,972元，再加上聲請人前夫應給付之扶養費16,000元，及
    聲請人次子每月4,000 元身障補助，總收入合計為43,972元
    ，扣除協商債務之金額20,567元（即中華民國銀行公會會員
    辦理消費金融案件無擔保債務協商成立之10,886元，及聲請
    人與花旗銀行個別協商之9,681 元）後尚餘23,405元，再扣
    除聲請人上開每月必要支出15,029元後，尚餘8,376 元，顯
    見聲請人之收入足以負擔協商債務之還款金額，或甚至能提
    前清償所負擔之債務，早日重建其經濟生活。況且
(三)、此外，聲請人雖稱伊前夫於判決確定後並未給付扶養費，且
    次子中度智能障礙等情，惟聲請人既取得法院確定判決，而
    聲請人前夫如未履行，自得依法定程序聲請強制執行，當不
    得執此為毀諾之理由，至於聲請人次子雖有中度智能障礙，
    然聲請人之次子亦因此領有補助，況且，依上述(二)所分析，
    聲請人之每月收入於扣除協商債務金額及每月必要支出後，
    尚有8,376 元之餘裕，足徵原協商成立之協商債務金額實為
    聲請人所得負擔，不因其次子之特殊狀況而有影響。甚至聲
    請人之長子每月收入達10,000元至20,000元等情，亦為聲請
    人於本院上開訊問期日所自承，則聲請人之長子於負擔本身
    及胞弟膳食支出外，應尚有餘裕攤分家用必要支出，尚能增
    加聲請人之償債能力。準此，本件難認聲請人有不可歸責於
    己致履行顯有重大困難之情形。
四、結論，本件聲請人並無不可歸責之事由，依原協商條件履行
    亦無重大困難，與更生之要件不符，且又無從補正，依首揭
    條文之意旨，自應駁回其更生之聲請，爰裁定如主文。
中    華    民    國    98    年    3     月    31    日
                  民事第二庭  法  官   卓立婷
上列正本證明與原本無異。
如不服本裁定，應於裁定送達後10日內，以書狀向本院提出抗告
，並繳納抗告費新臺幣1千元。
中    華    民    國    98    年    4     月     1    日
                              書記官   黃進傑


司法院資訊處製作；財團法人民間司法改革基金會備份。
